【裁判字號】    92,上易,837
【裁判日期】    921125
【裁判案由】    詐欺
【裁判全文】
臺灣高等法院臺南分院刑事判決              九十二年度上易字第八三七號   Ａ
      上  訴  人  臺灣臺南地方法院檢察署檢察官
      被      告  乙  ○  ○
      右二人共同
      選任辯護人  張  志  明
右上訴人因被告詐欺案件，不服臺灣臺南地方法院九十二年度易緝字第三八號中華民
國九十二年七月三十日第一審判決（起訴案號：臺灣臺南地方法院檢察署八十四年度
偵字第一一八九二號），提起上訴，本院判決如左：
      主      文
上訴駁回。
      理      由
一、公訴意旨略以：乙○○、甲○○二人係夫妻，均明知其已無支付能力，竟共同意
    圖為自己不法之所有，於民國八十四年十月二十日，由乙○○向丙○○諉稱：建
    築業不景氣需資金週轉，並言明五天後即歸還等語，乃持以甲○○為發票人，票
    面金額新臺幣（下同）一百二十萬元，發票日為八十四年十月二十五日之華南商
    業銀行赤崁分行支票一紙向告訴人調現，致丙○○陷於錯誤而貸與同額款項，詎
    上開支票屆期提示竟遭退票，被告二人並旋於八十四年十月二十七日出境至美國
    ，避不見面。因認被告乙○○、甲○○二人涉犯刑法第三百三十九條第一項之詐
    欺取財罪嫌等語。
二、按犯罪事實應依證據認定之，無證據不得認定犯罪事實。又不能證明被告犯罪者
    ，應諭知無罪之判決，刑事訴訟法第一百五十四條第二項、第三百零一條第一項
    分別定有明文。次按刑事訴訟法上所謂認定犯罪事實之證據，係指足以認定被告
    確有犯罪行為之積極證據而言，該項證據自須適合於被告犯罪事實之認定，始得
    採為斷罪資料；如未能發現相當證據，或證據不足以證明，自不能以推測或擬制
    之方法，以為裁判之基礎。又刑法第三百三十九條第一項詐欺罪之成立，以意圖
    為自己或第三人不法所有，以詐術使人將本人或第三人之物交付為要件。所謂以
    詐術使人交付，必須被詐欺人因其詐術而陷於錯誤，若其所用方法，不能認為詐
    術，亦不致使人陷於錯誤，即不構成該罪，最高法院二十九年上字第三一○五號
    、四十年台上字第八六號、四十六年台上字第二六○號分別著有判例可資參照。
    次按民事債務當事人間，若有未依債務本旨履行給付之情形，在一般社會經驗而
    言，原因非一，有因不可歸責之事由致無法給付，或因合法得對抗他造主張之抗
    辯而拒絕給付，或至債之關係成立後，始行惡意遲延給付，皆有可能，非必出於
    自始無意給付之詐欺犯罪一端，苟無足以證明其在債之關係發生時，自始即具有
    不法所有意圖之積極證據，亦僅能令負民事之遲延給付責任，在別無積極證據之
    情形下，自難違反刑事訴訟法第一百五十四條之規定，以被告單純債務不履行之
    狀態，推定被告自始即有不法所有之意圖而施用詐術。
三、公訴人認被告二人涉犯上開詐欺取財犯行，無非以告訴人之指訴及卷附上開支票
    暨退票理由單影本、華南商業銀行存款往來明細表、出入境紀錄等為其主要論據
    。訊之被告乙○○、甲○○固坦承有向告訴人調借前開款項，惟堅決否認有何詐
    欺取財之犯行，均辯稱：向告訴人調借之一百二十萬元，是用來陽輝建設公司週
    轉用，伊無詐欺等語。
四、經查本件持前揭支票向告訴人丙○○調借一百二十萬元現款者係被告甲○○，與
    被告乙○○並無關係，業據告訴人丙○○於原審陳明（見原審卷第八十九頁），
    而丙○○之所以願意借款予被告甲○○，據告訴人丙○○於偵查中陳稱：伊純粹
    基於友誼，未算利息借款等語（見偵查卷附之八十四年十一月七日告訴狀所載）
    ，及於原審調查時陳稱：當時被告甲○○向伊借錢時，是表明要軋票用的，伊與
    被告二人並不熟，也不清楚被告二人之經濟狀況，係因被告二人與伊堂兄林耀山
    之感情很好，而伊與伊堂兄林耀山之感情也很好，所以願意不算利息借錢予被告
    等語（見原審卷第九○至九一頁），是告訴人當時在與被告甲○○不熟稔，又不
    知悉被告二人經濟狀況之情形下，仍願借款予被告甲○○，顯係因被告二人與告
    訴人之堂兄林耀山感情甚篤，告訴人基於幫助親戚好友之情誼，進而決定借款予
    被告甲○○，自難認告訴人借款予被告時，有何陷於錯誤之情事，而被告甲○○
    向告訴人借款時亦明白表示因軋票急需現金運轉，並未隱暪其經濟情況，亦無施
    用詐術可言。且依一般經驗法則，將金錢貸予急需現金週轉之人，對於日後債務
    人因財務狀況惡化致無法如期清償，恆較諸一般借款為高，係屬可得預見之不利
    益及風險，自不得因借款人屆期未能償還，即遽認債務人有何詐欺犯行。
五、至於公訴人雖以被告二人一度辯稱本件係簽賭六合彩之賭金而非借款，以推定其
    於借款之初即有賴債之意，惟被告甲○○持票向告訴人丙○○借款時已明示為軋
    票而告貸，而未言及其他，迭據丙○○供明在卷，則其借款時確明示其經濟情況
    ，並未虛構事實，要屬無疑，並不因其嗣後為不實之辯解而改變，且被告並無自
    證無罪之義務，自難以其訴訟上虛偽之陳述即推定其有犯罪之故意。又被告甲○○必因經濟情況欠佳始向告訴人借款，故其銀行之支票存款帳戶，但求每日得以
    軋平已足，自不可能有多餘之存款任其閒置，故公訴人以被告甲○○於八十四年
    十月二十六日在華南銀行赤崁分行之支票存款帳戶僅剩九百餘元一節而推定被告
    於借款之初即具有不法所有意圖，因悖於一般支票存款帳戶之運作，亦非可取。
    再被告甲○○向告訴人丙○○借款時，僅稱為軋票週轉，並未論及所營之建設公
    司，告訴人係基於幫助親戚友人之心態而出借款項，已如前述，故被告二人所經
    營之陽輝建設公司於何時解散，應與本案借款之原由無關，公訴人以被告二人隱
    暪陽輝建設公司已於八十三年底解散之事實而推定被告有施用詐術及告訴人有陷
    於錯誤之事實，尚屬牽強。另被告乙○○、甲○○原已移民美國，八十四年間之
    出入境本屬尋常，其嗣後固有因無力清償債務而長期避居美國之不當行為，惟此
    有可能係因債之關係成立後，始發現其無力清償所欠方惡意避債，非必出於自始
    無意給付之詐欺犯罪一端，苟無足以證明其在債之關係發生時，自始即具有不法
    所有意圖之積極證據，亦僅能令負民事之遲延給付責任，依前犯罪構成要件及證
    據法則說明，在別無積極證據之情形下，自難違反刑事訴訟法第一百五十四條之
    規定，以被告單純債務不履行之狀態，推定被告自始即有不法所有之意圖而施用
    詐術。事實上，依卷附戶名甲○○之上開支票帳戶，係於被告二人出國後之八十
    四年十一月二十四日始經票據交換所公告為拒絕往來戶，有華南商業銀行赤崁分
    行八十四年十一月二十五日華赤字第一二七號函一件附卷可稽（見偵查卷），卷
    附之上開支票暨退票理由單影本一件僅能證明被告向告訴人借款之事實，出入境
    紀錄亦僅能證明被告二人事後在未還款之情形下出國後而未再返國之事實，然均
    無法證明被告二人於借款之初，即有不還款之不法所有意圖，況本次被告為償還
    所欠而選擇返台解決債務，告訴人亦已原諒被告之前開作為（見原審卷第九十二
    頁），本院檢視公訴人所為上開舉證，因未達於通常一般人均認被告於借款之初
    有施用詐術使告訴人陷於錯誤之確信，依「罪證有疑，利於被告」之法則，即不
    能為被告二人不利之認定。
六、綜上所述，本件被告二人於甲○○向告訴人借款之初，既不能認定被告有詐欺之
    不法所有意圖，亦無證據證明告訴人有何陷於錯誤而交付借款之情事，自不能以
    被告二人事後未能清償借款並出國後未再返國，執此債信違反之客觀事實遽而推
    認被告二人涉有詐欺犯行。此外，復查無其他積極證據足認被告二人涉有詐欺取
    財犯行，核屬不能證明被告犯罪，依上開說明，自應依法諭知被告無罪之判決。
    原審基上而為被告二人無罪之諭知，其認事用法，並無不合，公訴人仍執前詞指
    摘原判決不當，為無理由，應駁回其上訴。至公訴人另移送併辦（八十四年度偵
    字第一一八二四號、八十五年度偵字第一八二一號）部分，因本案並不認為被告
    二人成立犯罪，即無從與本案部分成立連續犯之裁判上一罪關係，應退由公訴人
    另行處理，附此敘明。
據上論結，應依刑事訴訟法第三百六十八條，判決如主文。
本案經檢察官王碧霞到庭執行職務。
中    華    民    國      九十二      年      十一      月      二十五  日
                                  臺灣高等法院臺南分院刑事第二庭
                                      審判長法官  黃    崑    宗
                                            法官  林    勝    木
                                            法官  葉    居  正
右正本證明與原本無異。
不得上訴。
                                      法院書記官  陳    嘉    琍
中    華    民    國      九十二      年      十一      月     二十八   日


司法院資訊處製作；財團法人民間司法改革基金會備份。
